臺灣新北地方法院民事判決
111年度重訴字第188號
原      告  陳坤宏  
訴訟代理人  江皇樺律師
被      告  耿玉荷  
            耿桂香  
上二人共同
訴訟代理人  凌見臣律師
上列當事人間請求返還共有物等事件，經本院於民國111年9月22
日言詞辯論終結，判決如下：
    主      文
原告之訴及假執行之聲請均駁回。
訴訟費用由原告負擔。
    事實及理由
壹、程序部分：
　　按訴狀送達後，原告不得將原訴變更或追加他訴，但擴張或
    減縮應受判決事項之聲明者，不在此限，民事訴訟法第255
    條第1項第3款定有明文。又不變更訴訟標的，而補充或更正
    事實上或法律上之陳述者，非為訴之變更或追加，民事訴訟
    法第256條亦有規定。經查，原告起訴主張為：㈠被告等應將
    坐落於新北市○○區○○段000地號土地(下稱系爭土地)上，如
    附圖所示，總面積約為72.7平方公尺之土地騰空返還予全體
    共有人，並不得妨害全體共有人使用。㈡被告等應將坐落於
    系爭土地地下1樓，總面積約63.1平方公尺之房地騰空返還
    予全體共有人，並不得妨害全體共有人使用。㈢被告等應給
    付原告新臺幣（下同）686,402元，及自起訴狀繕本送達翌
    日起，按年息5%計算之利息【見本院111年度板司調字第26
    號卷(下稱調字卷)第9頁】；嗣經本院履勘現場並由地政機
    關測量後，原告最終於民國111年9月22日言詞辯論辯論期日
    當庭變更聲明為：㈠被告等應將坐落於系爭土地上，如新北
    市中和地政事務所複丈日期111年7月8日、發給日期111年7
    月22日土地複丈成果圖（即附圖一）所示，總面積82.72平
    方公尺之土地騰空返還予全體共有人，並不得妨害全體共有
    人使用。㈡被告等應將坐落於系爭土地地下1樓，總面積63.1
    0平方公尺之房地騰空返還予全體共有人，並不得妨害全體
    共有人使用。㈢被告等應給付原告146,960元，及111年6月14
    日起至清償日止，按年息5%計算之利息（見本院卷第187頁
    、第206頁）。經核原告就請求返還之土地、建物，其面積
    、位置所為之更正，係依據地政機關測量後之結果，為特定
    請求標的而更正其聲明，僅係更正事實上之陳述，非訴之變
    更，與民事訴訟法第256條規定相符；而原告減縮不當得利
    金額部分，則屬擴張或減縮應受判決事項之聲明，核與民事
    訴訟法第255條第1項第3款並無不合，均應予准許，合先敘
    明。
貳、實體部分：
一、原告主張：
　㈠系爭土地上建有門牌號碼新北市○○區○○街00巷0弄0號1至4樓
    ，及新北市○○區○○街00巷0弄0號1樓至4樓雙併公寓(下稱系
    爭公寓)，共有8戶。原告為門牌號碼新北市○○區○○街00巷0
    弄0號2樓建物之所有人，及系爭土地之共有人。又系爭土地
    上，另有1樓法定空地，屬系爭土地共有人所共有，而系爭
    公寓亦另有地下1樓無獨立權狀，而屬系爭公寓共有部分。
　㈡系爭土地如附圖一所示編號516⑴，面積為82.72㎡空地部分(下
    稱系爭空地)，遭被告擅自設立圍牆占有使用；而系爭公寓
    如附圖一所示編號516⑵地下1樓，面積為63.10㎡部分(下稱系
    爭地下室)，亦遭被告擅自變更原始結構，將地下1樓對外出
    口封住，僅得自系爭公寓6號1樓屋內進出。因被告擅自占用
    系爭空地，及系爭地下室，共有人間復無分管契約等約定存
    在，且原告曾為此向新北市政府工務局公寓大廈管理科檢舉
    ，經回覆確認被告等所設置圍牆確屬違章建築，並稱已函請
    被告改善。
　㈢被告雖主張系爭空地有分管協議之存在、系爭地下室為其專
    有部分云云，然系爭空地上，如附圖二所示C牆材質為磨石
    子，顯與其他牆材質不同，應非建商建造；其餘圍牆下面是
    水泥砌成，上面再疊磚頭，應是不同時期所完成，非建商一
    開始所為。此外，依系爭公寓1樓之梯間照片及現場履勘結
    果，可知被告將系爭地下室對外階梯鋪設水泥封住，且依系
    爭公寓竣工圖記載，系爭地下室為「地下室安全措施」，臺
    北縣政府建設局使用執照存根亦記載「避難/地下/63.10㎡」
    ，顯見系爭地下室原係作為防空避難使用，而非屬被告專有
    部分。是故，被告自系爭公寓建造起，即無權占用全體住戶
    共有之系爭空地及系爭地下室多年，除應返還予全體共有人
    外，並應給付不當得利。從而，爰依民法第767條第1項、第
    821條、第179條規定，提起本訴訟等語。
　　並聲明：⒈被告等應將坐落於系爭土地上，如附圖一所示，
    總面積約為82.72平方公尺之土地騰空返還予全體共有人，
    並不得妨害全體共有人使用。⒉被告等應將坐落於系爭土地
    地下一樓，總面積約63.10平方公尺之房地騰空返還予全體
    共有人，並不得妨害全體共有人使用。⒊被告等應給付原告1
    46,960元，及111年6月14日起至清償日止，按年息5%計算之
    利息。⒋願供擔保請准宣告假執行。
二、被告則以：
　㈠就系爭空地部分：
　  系爭公寓興建時，建商即將未被建物主體坐落利用之系爭土
    地所餘空地，設牆區分為甲乙兩區。甲區設置如附圖二A門
    ，專供系爭公寓1樓住戶出入(如鈞院卷第168頁下方照片所
    示)，乙區設置如附圖二B門專供系爭公寓2至4樓住戶出入(
    如鈞院卷168頁上方照片所示)。甲區乙區互為區隔，分別管
    理使用，甲區由系爭1樓建物分管，乙區由系爭公寓2至4樓
    分管，分隔甲區乙區之圍牆並非被告所設置，是依實務見解
    ，顯有分管契約存在，原告主張並未分管，並主張如附圖二
    C牆為被告所私設等節，均非事實。
　㈡系爭地下室部分：
　⒈系爭地下室為門牌號碼新北市○○區○○街00巷0弄0號1樓建物，
    及新北市○○區○○街00巷0弄0號1樓建物(下合稱系爭1樓建物)
    之專有部分，而非系爭公寓全體之共有部分。
　⒉系爭公寓坐落於系爭土地上，系爭土地重測前為臺北縣○○鎮○
    ○○○○段○○○○段00○000地號土地，原為訴外人耿張竹音所有，
    耿張竹音於63年11月13日提供土地與訴外人王鮎子合建，訂
    立供地合建契約書，約定由耿張竹音分配1樓及4樓。其中1
    樓建物部分，耿張竹音分配取得後，第一次登記為門牌號碼
    新北市○○區○○街00巷0弄0號、8號（整編前為中興街44巷7弄
    6號、6之1號）。89年11月17日分割繼承登記予被告耿桂香
    、訴外人耿政和，權利範圍各1/2，耿政和復於104年12月23
    日將其權利範圍1/2贈與登記予被告耿玉荷。
　⒊而依附圖二所示，系爭地下室係由系爭1樓建物室內進出，並
    無室外梯之設置，其構造上與使用上與系爭1樓建物結合，
    而為系爭1樓建物之專有部分，是原告主張系爭地下室為共
    有部分，顯非事實。
　⒋縱認系爭地下室非系爭1樓建物之專有部分，惟建商興建時即
    將系爭地下室之出入口設於系爭1樓建物之室內，而專供系
    爭1樓建物使用，依實務見解所示，顯見存有分管契約，被
    告並非無權占有。
　㈢退而言之，縱認無分管協議，系爭1樓建物於64年12月30日興
    建完成，於65年11月8日第一次登記，建商興建時即將系爭
    地下室之出入口設於系爭1樓建物之室內，並將空地分別設
    置甲區及乙區，並各有出入口，甲區乙區互為區隔分別管理
    使用，是各共有人間對前述各自占有管領之部分，互相容忍
    ，對於他共有人所管領部分，均未予干涉，迄今已歷46年，
    顯有默示分管契約存在，原告主張被告無權占有，亦無理由
    。
　㈣另就原告請求不當得利的部分因原告於108年6月14日方取得
    所有權，故應從108年6月14日開始計算等語置辯。
　　並聲明：⒈原吿之訴及假執行之聲請均駁回。⒉如受不利判決
    ，被告願供擔保請准宣告免為假執行。
三、本院之判斷：
    原告為門牌號碼新北市○○區○○街00巷0弄0號2樓建物之所有
    人，系爭公寓坐落於系爭土地上，共有8戶，被告為系爭1樓
    建物即新北市○○區○○段000○000○號(即門牌號碼新北市○○區○
    ○街00巷0弄0號1樓、新北市○○區○○街00巷0弄0號1樓)之所有
    權人。系爭公寓係為耿張竹音、王鮎子等人合建，並由耿張
    竹音、王鮎子、訴外人張貴勳、耿頌堯分別擔任系爭公寓1
    至4樓之起造人申請建照，於64年12月30日竣工，並經主管
    機關於65年4月17日核發65年使字第770號使用執照，系爭1
    樓建物於65年11月8日第一次登記，登記內容為一層層次面
    積87.13㎡、平台9.65㎡，總面積96.78㎡，並未包括系爭地下
    室。系爭空地及系爭地下室現均為被告所使用等情，有土地
    及建物登記第一類謄本、現況照片、臺北縣政府建設局使用
    執照存根、房屋稅稅額繳款書、供地合建契約書、起造人名
    冊、建築改良物登記簿、新北市地籍異動索引、抄錄使用執
    照之平面圖為證（見調字卷第19頁至第26頁、第35頁至第37
    頁，本院卷第31頁至第33頁、第39頁、第75頁至第85頁、第
    99頁至第148頁），並有勘驗筆錄暨現場照片，及新北市中
    和地政事務所111年8月1日新北中地測字第1116192931號函
    暨附件(即附圖一)在卷可參（見本院卷第163頁至第181頁）
    ，且為兩造所不爭執，自堪信為真實。惟原告主張系爭空地
    及系爭地下室為共有人所共有，被告無權占有系爭空地及系
    爭地下室，並請求被告返還系爭空地及系爭地下室予全體共
    有人，及返還原告相當於租金之不當得利等情，則為被告所
    否認，並以前詞置辯。是本件之爭點為：㈠系爭空地有無分
    管約定?㈡系爭地下室是否為系爭1樓建物之專有範圍，或屬
    於系爭1樓建物之分管範圍?㈢若無分管約定，或非屬專有範
    圍，原告得請求之不當得利金額為何?茲就上開爭點分述如
    下：
　㈠系爭空地即附圖編號516⑴有分管約定：
　⒈按共有物之共有人劃定範圍由特定共有人使用共有物者，乃
    屬分管性質，分管後，共有人雖仍維持共有之關係，但得依
    分管內容，就共有物之分管部分為使用收益及管理。又契約
    固須當事人互相表示意思一致始能成立，但所謂互相表示意
    思一致，不限於當事人直接為之，其經第三人為媒介而將當
    事人互為之意思表示從中傳達而獲致意思表示一致者，仍不
    得謂契約未成立。是而，公寓大廈等集合住宅之買賣，建商
    與各承購戶約定，公寓大廈之共用部分或其基地之空地由特
    定共有人使用者，除別有規定外，應認共有人間經由建商之
    媒介已合意成立分管契約（最高法院103年度台上字第2061
    號判決參照）。次按共有物分管之約定，不以訂立書面為必
    要，倘共有人間實際上劃定使用範圍，對各自占有管領之部
    分，互相容忍，對於他共有人使用、收益各自占有之土地，
    未予干涉，已歷有年所，即非不得認有默示分管契約之存在
    （最高法院110年度台上字第384號判決意旨參照）。
　⒉經查，系爭公寓係於64年12月30日竣工建造完成，並領有臺
    北縣政府建設局65使字第770號使用執照，有臺北縣政府建
    設局使用執照存根、使用執照之平面圖附卷可稽（見調字卷
    第35頁，本院卷第147頁），且為兩造所不爭執。被告辯稱
    系爭空地上的圍牆，及甲區乙區間之隔牆，係建商於興建系
    爭公寓時即設置，非被告所設置等節，參系爭公寓原係由地
    主耿張竹音及王鮎子等人合建，系爭公寓6號1樓、8號1樓即
    系爭1樓建物均係由耿張竹音取得，有供地合建契約書、起
    造人名冊附卷可參（見本院卷第111頁至第125頁），則系爭
    公寓興建時，建商即設牆區分為如附圖二所示之甲乙兩區，
    並於附圖二甲區設置如A門專供系爭1樓建物出入，尚非全無
    可能。
　⒊復考量B門設置情形，B門上有2至4樓之信箱及門牌，且B門距
    離往2至4樓之樓梯尚有一段距離，其間放置住戶機車多輛，
    應僅供2至4樓住戶使用，1樓住戶無法加以利用等情(見本院
    卷第167頁至168頁)，亦徵被告辯稱系爭公寓興建時建商即
    設牆區分為如附圖二所示之甲乙兩區，並於附圖二乙區設置
    如B門專供2樓至4樓住戶出入，並非無稽。
　⒋再觀諸系爭空地上圍牆及甲區乙區間之隔牆，除如附圖二C牆
    外，其樣式、材質、外觀及因老舊而有青苔附著，並有紅磚
    裸露等情一致（見本院卷第167頁、第169頁），足見系爭空
    地上圍牆及甲區乙區間之隔牆，除如附圖二C牆外，應係為
    同時期建造。
　⒌原告雖稱系爭土地上的圍牆，除如附圖二C牆外，下面是水泥
    砌成，上面再疊磚頭，應是不同時期所完成等語，惟其下方
    既均是水泥砌成，該部分應是同時期所完成，至於上方係由
    何人於何時疊磚，並不影響建商於合建時以水泥砌成圍牆之
    事實認定。
　⒍而附圖二C牆材質及新舊程度雖與上開圍牆不同，然參以附圖
    二A、B門現況照片（見本院卷第168頁），可知A、B門所附
    著之週邊圍牆，其材質均與上開圍牆不同，均是洗石子，並
    非僅有A牆所附著之週邊圍牆(即C牆)與其餘圍牆材質不同；
    且A門與B門及其所附著之週邊圍牆之新舊雖有不同，然有相
    連一體建造之情形，僅是A門及A門所附著之週邊圍牆於近期
    內有整修過，故新舊程度有差。再參供地合建契約書之施工
    說明第二條：「牆面：外牆正面全部貼馬賽克磁磚，面側均
    為洗石子，後牆水泥粉光內牆(即室內)PVC漆。」（見本院
    卷第119頁）可知，建商興建時，不同部份亦可能有不同材
    質設計，是尚不能以C牆之材質與系爭空地上之其餘圍牆材
    質不同，逕認非建商所興建，復佐以原告不爭執B門及所附
    著之週邊圍牆係建商所建，應可認A門及所附著之週邊圍牆
    係建商所設。
　⒎則被告辯稱系爭土地所餘空地區分如附圖二甲乙區，且附圖
    二A、B門及系爭空地上之圍牆均係由建商興建，尚屬可採。
　⒏次查，系爭公寓興建完畢後，即已建造系爭空地上之圍牆，
    且分設如附圖二所示甲區乙區互為區隔分別管理使用，是當
    時各共有人(即起造人)間對前述各自占有管領之部分，均互
    相容忍且未加干涉，按之前揭說明，堪認系爭土地共有人間
    亦已默示合意成立由系爭1樓建物所有權人分管附圖二甲區
    部分、系爭公寓2至4樓所有權人分管附圖二乙區部分之分管
    契約。再者，此分管事實外觀上為明顯可得知悉，此分管事
    實自65年迄今，已分別長達約46年，基於維持共有物管理秩
    序之安定性，系爭公寓各建物之受讓人仍應受分管契約之約
    束，則被告耿桂香及耿政和既係自其前手耿張竹音繼承系爭
    1樓建物；被告耿玉荷復自耿政和受贈系爭1樓建物應有部分
    ，自均繼受此分管契約，是被告辯稱其有合法占用使用系爭
    空地即附圖一編號516⑴之權利，為有理由。而原告既於108
    年6月14日因買賣取得系爭公寓8號2樓房屋，自亦應受該分
    管協議之拘束，其主張被告無權占用系爭空地即附圖一編號
    516⑴共有部分，委無足取。
　⒐末按，行政管制與私法上權利之行使分屬兩事，且公寓大廈
    管理條例並未授與其他共有人得逕請求約定專用權之共有人
    ，在分管範圍內拆屋還地之權利。是而，系爭空地之圍牆即
    便遭主管機關認定係屬違建物，而應依行政法規予以拆除，
    然是否拆除，乃該行政主管機關之權限與職責，與本件爭點
    即區分所有權人間有無分管契約，並無關連，且分管契約與
    違章建築並非同一效力，違建與否，由行政機關依法令權責
    認定，為取締規定，非謂依分管約定而為違建使用，分管契
    約即無效，故分管契約效力既然存在共有人之間，被告就系
    爭空地即附圖一編號516⑴仍為有權占有，原告據此請求被告
    返還系爭空地即附圖一編號516⑴等情，自屬無據。
　㈡系爭地下室即附圖編號516⑵為系爭1樓建物之專有部分範圍：
　⒈按所謂附屬建物，係指依附於原建築以助其效用而未具獨立
    性之次要建築而言，諸如依附於原建築而增建之建物，缺乏
    構造上及使用上之獨立性（如由內部相通之頂樓、地下室或
    廚廁），或僅具構造上之獨立性，而無使用上之獨立性，並
    常助原建築之效用（如由外部進出之廚廁）等是。此類附屬
    建物依民法第811條之規定，應由原建築所有人取得增建物
    之所有權，原建築所有權範圍因而擴張（最高法院100年度
    台上字第4號判決意旨可參）。
　⒉經查：
　⑴觀諸附圖二及被證六抄錄使用執照之平面圖（見本院卷第147
    頁），系爭公寓興建時之原始設計即有通往系爭地下室之階
    梯，且該階梯有別於通往2至4樓以外的階梯，而是在通往2
    至4樓的階梯旁，另外設置一個階梯，且在系爭1樓建物內。
　⑵再觀諸系爭地下室之現場照片（見本院卷第170頁至第173頁
    ），系爭地下室現況有2個階梯，一個係使用執照上之原設
    計，即如附圖二，自系爭1樓建物通往系爭地下室之階梯(下
    稱原設計階梯)，另一個則是緊靠在原設計階梯南側之增建
    階梯(下稱增建階梯)，而上開2個原設計階梯與增建階梯皆
    設於系爭1樓建物房屋內，並無直接對外之出入口。
　⑶原告雖稱上開增建階梯上方有一個斜坡，如本院卷第170頁上
    方照片，可見原先設計應可自外部樓梯進入，僅是被水泥封
    住云云，然系爭地下室現況僅有2個階梯，已說明如前，且
    此2個階梯之出入口均位於系爭1樓建物室內，倘若如原告所
    述另外還有一個對外的階梯，則系爭地下室屋內應至少會有
    3個階梯，始符合常理，惟系爭地下室屋內僅有2個通行之階
    梯。況增建階梯上方的斜坡，參附圖二及現況照片可知，增
    建階梯的位置緊靠在原設計階梯的南側，約即在通往2至4樓
    的階梯下方，且系爭1樓建物的地板較地面為高，系爭地下
    室有對外窗戶等情（見本院卷第169頁、第171頁）判斷，該
    增建階梯上方的斜坡，應是往上通往2樓的階梯下方，而非
    往下通往系爭地下室之階梯，是原告此部分主張顯不足採。
　⑷此外，原告未再舉證系爭地下室設有屋外梯，系爭公寓建築
    圖說亦無此設置記載，則原告主張系爭地下室有直接對外之
    出入口，並主張系爭地下室係為系爭公寓之公共空間，顯非
    可採。
　⑸至於原告主張系爭地下室係作為防空避難使用，應屬全體住
    戶共有部分，然建築法規固規定建築物應附建防空避難設備
    ，惟其規範意旨，乃期使興建房屋時能兼顧民防（防空避難
    ）需求，該等規定之意涵中，僅要求必須依法設置防空避難
    設備，且不能挪作他用（用途限定），並無強制依法附建之
    防空避難設備僅能由區分所有權人共有之意，蓋防空避難設
    備之設置，旨在因應空襲等災變發生時，附近居民（包含公
    寓大廈之區分所有權人、使用人與鄰近獨立住宅之住戶與行
    人）能有避難之空間，並未進一步限制該等防空避難設備僅
    能供作區分所有權人使用，而不能供非區分所有權人使用，
    亦未限制必須區分所有權人共有，而不能為單一區分所有權
    人所有，故原告此部分主張，亦無理由。
　⑹是認，依系爭地下室原先設計及現況，均僅得自系爭1樓建物
    內部空間進入，並無其他可自公共空間進出之階梯，缺乏構
    造上及使用上之獨立性，依上開見解，應屬系爭1樓建物之
    附屬建物，而應由系爭1樓建物之所有權人取得所有權，則
    被告自有占有權源。
　㈢原告請求不當得利部分：
    被告與其他共有人間就如附圖一編號516⑴部分即系爭空地成
    立分管契約，而如附圖一編號516⑵部分即系爭地下室則屬被
    告專有範圍，已認定如前，則被告並無無權占有情事，原告
    自不得依民法第179條規定，請求被告給付相當於租金之不
    當得利，是原告此部分請求，要屬無據，應予駁回。
四、綜上所述，被告就系爭空地及系爭地下室即如附圖一編號51
    6⑴、516⑵所示部分，具合法占有權源，則原告依民法第767
    條、第821條、第179條規定，請求被告應將系爭空地及系爭
    地下室即附圖一編號516⑴、516⑵騰空返還予全體共有人，不
    得妨害全體共有人使用，並給付相當於租金之不當得利及法
    定遲延利息，均為無理由，應予駁回。又原告之訴既經駁回
    ，其假執行之聲請亦失所附麗，應併予駁回。
五、本件事證已臻明確，兩造其餘之主張、陳述暨攻擊防禦方法
    與證據，經本院斟酌後，認與本件判決結果已不生影響，故
    不一一加予論述，附此敘明。
六、據上論結，原告之訴為無理由，依民事訴訟法第78條，判決
    如主文。　　　　
中　　華　　民　　國　　111 　年　　11　　月　　24　　日
                  民事第七庭    法　官　謝宜雯
以上正本係照原本作成
如對本判決上訴，須於判決送達後20日內向本院提出上訴狀。如
委任律師提起上訴者，應一併繳納上訴審裁判費。
中　　華　　民　　國　　111 　年　　11　　月　　24　　日
                                書記官　劉德玉